【裁判字號】    92,家訴,193
【裁判日期】    921230
【裁判案由】    確認婚姻不成立
【裁判全文】
臺灣臺中地方法院民事判決  九十二年度家訴字第一九三號
    原      告  乙○○
    訴訟代理人  陳克城  律師
    被      告  甲○○
右當事人間確認婚姻不成立事件，本院於民國九十二年十二月二十三日言詞辯論終結
，判決如左：
    主      文
確認原告與被告間婚姻關係不成立。
訴訟費用由被告負擔。
    事    實
甲、原告方面：
  一、聲明：如主文所示。
  二、陳述：被告為大陸地區人民，兩造於民國九十年三月六日在大陸地區廣西省桂
      林市辦理假結婚，回國後並以該假結婚之證書，於九十年三月二十七日持往戶
      政事務所辦理結婚登記，因兩造婚姻伊始，係通謀而為虛偽之結婚意思表示，
      目的在使被告得以探親名義申請入境台灣，被告因而於九十年六月三十日以配
      偶探親名義入境台灣，其後被告在台賣淫，經警方於新竹市查獲，並已遣送回
      大陸，兩造偽造文書罪及違反台灣地區與大陸地區人民條例之罪業經  鈞院判
      決確定。兩造既無結婚真意，即欠結婚之意思表示，兩造當無婚姻關係之存在
      ，爰依法訴請確定如訴之聲明。
  三、證據：提出戶籍謄本正本一件、不起訴處分書影本一件為證。
乙、被告方面：
    被告未於言詞辯論期日到場，亦未提出任何書狀，作何聲明或陳述。
丙、本院依職權向台灣台中地方法院檢察署九十年度偵字第二二三四號、九十年度偵
    字第七三九九及本院九十一年度訴字第七九七號刑事案卷。
    理    由
一、被告經合法通知，未於言詞辯論期日到場，雖其因在台灣賣淫遭遣送出境，於三
    至七年間不予許可入境，惟被告接獲本院開庭通知書後，既不以書狀表示意見，
    亦未委請訴訟代理人，核無民事訴訟法第三百八十六條各款所列情形，爰依原告
    之聲請，由其一造辯論而為判決。
二、按婚姻無效之訴、婚姻關係不存在之訴與婚姻不成立之訴不同，此觀民事訴訟法
    第五百六十八條第一項及民事訴訟法第二百四十七條規定自明。當事人如未履行
    或未完全履行婚姻要件時，其婚姻既不成立，自不發生任何婚姻之法律上效力，
    無須法院之判決，任何人均得主張之，但發生爭執時，有確受判決之法律上利益
    者，自得起訴請求確認婚姻不成立，即提起確認婚姻不成立之訴，而非提起確認
    婚姻無效之訴。然當事人如已達成婚姻要件，但如屬法律上規定之禁婚親或為重
    婚或為一人同時與二人以上結婚時，則為已成立之婚姻，依法應歸於無效，以此
    為原因，請求法院為確認之判決，即應提起確認婚姻無效之訴。而婚姻關係不存
    在，係主張曾有婚姻關係，嗣經消滅，現在婚姻關係不存在者。至於當事人舉反
    證推翻推定之效力時，因所爭執者為曾否履行婚姻之方式，即屬婚姻有無成立之
    問題，應提起婚姻不成立之訴，而非婚姻關係不存在(婚姻無效)之訴。本件原告
    所主張者，係系爭婚姻未經雙方當事人婚姻意思合致，即屬婚姻有無成立之問題
    ，合先敘明。
三、次按確認法律關係成立或不成立之訴，非原告有即受確認判決之法律上利益，不
    得提起之，民事訴訟法第二百四十七條定有明文。所謂即受確認判決之法律上利
    益，係指因法律關係之存否不明確，原告主觀認為其法律上地位有不安之危險存
    在，而此項危險得以對於被告之確認判決除去者。本件原告以兩造並無結婚真意
    為由，請求確認系爭婚姻不成立，然原告戶籍既仍為兩造係夫妻之記載，顯見原
    告就系爭婚姻關係之存否即有主觀之不明確，足致原告之法律上地位有受侵害之
    危險，並得以確認兩造間婚姻關係不成立之判決除去此種不安之狀態，揆諸前揭
    說明，原告自有即受本件確認判決之法律上利益，是原告自得提起本件確認婚姻
    關係不成立之訴。
四、再按結婚之方式及其他要件，依行為地之規定，台灣地區與大陸地區人民關係條
    例第五十二條第一項定有明文，查本件原告爭執婚姻關係不成立，自屬結婚要件
    之是否具備，而兩造係在大陸地區結婚，依上揭規定，本件自應依大陸地區規定
    決定系爭婚姻是否要件不具備而不成立？經查：
（一）大陸地區婚姻法固未明文規定，婚姻應以雙方當事人婚姻意思之一致為根本成
      立要件，然觀諸該法第二條「實行婚姻自由、一夫一妻、男女平等的婚姻制度
      」、第五條「結婚必須男女雙方完全自願，不許任何一方對他方加以強迫或任
      何第三者加以干涉」之意旨，結婚應由當事人自主，此為婚姻成立之實質要件
      ，應無疑義。
（二）其中所謂「婚姻意思」有實質意思與形式意思之分，前者指形成夫妻關係之真
      實意思，亦即在社會觀念上，形成婚姻共同生活關係之意思；後者則強調因履
      行法定婚姻方式而成立，即履行婚姻方式之意思（表示意思）；本院以為自親
      屬身分關係本質而言，應尊重當事人內心意思，必然需採取實質意思說，與財
      產法上之行為，有時為保護交易安全，不得不採取表示主義者不同，因此所謂
      婚姻意思，乃當事人具有相互履行婚姻之義務，為夫妻共同生活之實質意思。
（三）綜上，依大陸地區婚姻法規定之婚姻成立要件即包含雙方婚姻意思之合致，亦
      即雙方具有相互履行婚姻之義務，為夫妻共同生活之實質意思為婚姻成立要件
      。
五、原告主張，被告為大陸地區人民，原告於九十年間經由不詳姓名年籍綽號「麥當
    勞」之男子介紹，合意如與被告辦理假結婚，可得酬勞新台幣三萬元之人頭費，
    於九十年三月六日前往大陸廣西省桂林市與被告辦理假結婚登記，回國後，由原
    告於九十年三月二十七日持前開假結婚之結婚證書向戶政機關辦理結婚之戶籍登
    記，經檢察官查明屬實，並對原告提起公訴，本院依法判決原告違反不得使大陸
    地區人民非法進入台灣地區之規定，處以有期徒刑六月確定之事實，被告未到場
    ，亦未提出任何書狀作何答辯，且有本院九十一年度訴字第七九七號判決書影本
    乙份、被告常住戶口登記表、兩造結婚公證書 (均為影本)各乙份在卷可稽，並
    經本院依權調閱台灣台中地方法院檢察署九十一年度偵字第二二三四號、九十一
    年度偵字第七三九九號、本院九十一年度訴字第七九七號刑事卷核閱屬實，原告
    主張之事實，堪認為真實。是兩造既無結婚真意，系爭婚姻缺乏大陸地區婚姻法
    規定之婚姻成立要件即成立婚姻之實質意思，參諸前揭說明，原告請求確認其與
    被告間之婚姻關係不成立，為有理由，應予准許。
六、據上論結，原告之訴為有理由，依民事訴訟法第三百八十五條第一項前段、第七
    十八條，判決如主文。
中      華      民      國    九十二    年      十二    月    三十      日
                                    臺灣臺中地方法院家事法庭
                                        法      官
右為正本係照原本作成
如對本判決上訴須於判決送達後廿日內向本院提出上訴狀
中      華      民      國    九十二    年     十二     月    二十八    日
~B法院書記官  賴榮順


司法院資訊處製作；財團法人民間司法改革基金會備份。
